臺灣臺南地方法院刑事判決　　　　　　　　　　　　　九十一年度訴字第三九四號
　　公　訴　人　臺灣台南地方法院檢察署檢察官
　　被　　　告　丁○○　男　四.
　　選任辯護人　蔡敬文律師
右列被告因過失致死等案件，經檢察官提起公訴 (九十一年度營偵字第二八一號)，
本院判決如左：
    主  文
丁○○從事業務之人，因業務上之過失致人於死，處有期徒刑參年拾月。
    事  實
一、丁○○係位於台南縣鹽水鎮下中里下中五十六之二號之地下爆竹製造工廠之負責
    人，從事爆竹之火藥調配及填充，為從事爆竹製造業務之人，其自民國（下同）
    九十年一月起，以每日新台幣（下同）八百元之工資，雇用勞工沈文獻、連鋒正
    、子○○、甲○○、戊○○、庚○○等人在上址從事製造爆竹之工作，係勞工安
    全衛生法所稱之雇主。丁○○明知對於防止爆炸性、發火性等物質之作業場所所
    引起之危害，應有符合標準之必要安全設備，又勞工於爆竹煙火製造業之作業場
    所工作，其作業室工作平台及地上浮藥須經常清除，以防止意外災害之發生，且
    依當時並無不能注意之情事，竟疏未注意，未依規定設置符合標準之安全設備及
    經常清除作業平台上、地上之浮藥，致勞工辛○○、子○○、甲○○、戊○○、
    庚○○、乙○○等人於九十一年二月二十五日十七時四十分許，因爆竹煙火半成
    品及成品之火藥掉落於地面，及加工、放置不當，而引發爆炸當場死亡。
二、案經台南縣警察局新營分局報由本檢察官相驗後自動檢舉偵查起訴。
    理  由
一、訊據被告丁○○矢口否認有前開業務過失致死犯行，辯稱：當初在分救濟金的時
    候，爆竹工廠的罹難員工均認為伊的太太既是工廠負責人，當然不能分，但是，
    在本案時又說伊才是負責人，又要叫伊負責賠償，實在很矛盾，事實上，伊既不
    是負責人，對工廠內部安全設施應如何安排，根本無權決定，而且伊自己在工廠
    前面的花店做生意，有營利事業登記證可以證明，至於工廠則是由太太全權處理
    ，伊無權干預云云。經查：
（一）被告丁○○為該爆竹製造工廠之負責人，業經爆炸當日出外送貨之工廠員工沈
      文獻於偵查中及本院審理時證述：伊於九十年一月開始在該工廠工作，是丁○○僱用伊的，錢也是由丁○○發的，其他員工也是丁○○發的工錢，工廠也是
      丁○○興建的，辛○○雖然是丁○○的太太，但和其他員工一樣，都向丁○○
      領錢，工資是按天算，每天一千元，後來變成八百元，辛○○和大家一樣都在
      工廠內製作爆竹，工廠對外關係則一律由丁○○代表處理等語明確在卷（參見
      本院九十一年六月十七日訊問筆錄、九十一年度相字第二七二號九十一年二月
      二十五日訊問筆錄），核與被害人家屬壬○○、丙○○指述：死者庚○○及甲○○二人均在該工廠做爆竹，均是由丁○○本人找死者過去該工廠工作的等語
      互核相符，且經台灣台南地方法院檢察署檢察官於九十一年三月一日至被告位
      於台南縣鹽水鎮下中里樹子腳三四號住處搜索，於現場查獲台南縣政府工務局
      實施區域計畫地區自用農舍使用執照一紙，經比對後發現該執照之農舍所在地
      與前開工廠廠址相符，且其上起造人即書為「丁○○」；此復徵諸該爆竹工廠
      出貨單及送貨單上皆簽署有「明哥」、「明」之字樣，並均經被告當庭承認確
      為其本人所書寫，以及現場所查獲下游加工業者所寄送至該工廠之紙箱（內為
      爆竹成品）上，皆書有「阿明收」之字樣，有照片附卷足憑，則衡諸常情，若
      果如被告所辯其並未參與工廠事務，則對內之發放薪資及對外代表工廠處理相
      關業務既均為負責人主要職權範圍，為何均全然由被告處理？是被告前開所辯
      實與常情有違，而不可採信。
（二）次查，被害人辛○○、子○○、甲○○、戊○○、庚○○、乙○○等六人因巨
      大爆炸威力炸裂而死亡之事實，經將死者屍塊四十六塊送請內政部警政署刑事
      警察局作ＤＮＡ型別鑑定結果，確定為該六人無誤乙節，除有該署刑事警察局
      鑑驗書一紙附卷外，亦經台灣台南地方法院檢察署檢察官督同法醫師相驗及法
      務部法醫研究所複驗屬實，並製有勘驗筆錄、相驗屍體証明書、驗斷書、複驗
      鑑定書及屍塊照片附卷足憑。
（三）按雇主為防止爆炸性、發火性等物質引起之危害，應有符合標準之必要安全設
      備；且於有火藥區內作業室內之工作平台及地上浮藥均須經常清除；爆竹煙火
      工廠及火藥製造工作場所，非經檢查機構審查或檢查合格，事業單位不得使勞
      工在該場所作業，勞工安全衛生法第五條第一項本文、第二款、爆竹煙火製造
      業安全衛生設施標準第十九條第二款、勞動檢查法第二十六條第一項第三款定
      有明文。經查：本件被告自上開時間雇用沈文獻、連鋒正、子○○、甲○○、
      戊○○、庚○○從事爆竹之火藥調配及填充，為勞工安全法所稱之雇主，已見
      前述；而被告未依前開勞工法令相關規定為工廠之設置乙情，業據證人沈文獻
      證述：被告在該工廠內並未依法設置必要之安全設備，且未提供任何安全講習
      ，僅由被告本身向員工提過要抽煙在外面抽而已，甚且在製造爆竹過程中，常
      有火藥藥粒和藥粉掉在地上遭人踩踏而未立即清除，直至下班或中午歇息時才
      有人將地上火藥碎屑掃起來，另外因為工作場所燥熱，導致大門未關，因此火
      藥常隨風飄揚乙節（參見本院九十一年六月十七日訊問筆錄）明確在卷，且有
      勞動檢查所製作職業災害檢查報告書一份附卷足參，是被告客觀上確有注意義
      務之違反，且主觀上又無不能注意之情事，自有過失；又查該工廠所製造之爆
      竹製品經送請鑑定後，經元素分析結果主要含有氧、氯、鉀及鋁，另以顯微傅
      式紅外線光譜儀分析結果具有過氯酸根離子結構，研判主要為過氯酸鉀與鋁粉
      之混合物，有內政部消防署火災證物鑑定報告一紙附卷足稽，且徵諸現場跡證
      經送請研判後認為火災原因係導因於該類火爆藥所含過氯酸鉀、鋁粉等成分經
      混合後性質極不安定，於調配、攪拌、烘乾、篩藥、填充、貯放等過程中，易
      因靜電、電氣火花、摩擦、撞擊、過熱等因素引爆，而釀成此次爆炸，有中華
      民國九十一年三月十三日台南縣消防局火災原因調查報告書一份在卷足憑，是
      本件死亡職業意外災害造成之原因，既導因於雇主違反法定照顧義務而釀成上
      開六名勞工死亡之結果，則被告違反前開勞工法令應辦理事項之義務與員工之
      死亡結果間，確有相當因果關係自明。
（四）至被告另辯以該火災原因應係死者乙○○在內玩火導致爆炸，並非導因於其違
      反上開法令之注意義務云云，經查：若距離起爆點越近，則屍塊完整性之可能
      性越低，此業據現場蒐證人員即鑑定證人內政部消防署科員周鴻呈、台南縣消
      防局課員癸○○均於本院審理時證述：在學理上，現場爆炸後的屍塊與生前站
      立位置係有關聯的，一般來說，越高的人受作用力面積越大，至於小孩的面積
      比較小，受作用力較小，而本件小孩乙○○的屍塊係六名死者中最完整的，則
      據此而論，小孩距離起爆點的位置應屬遠距離，且從現場來看，也未見到有小
      孩玩火而起爆之跡象乙節明確在卷（參見本院九十一年八月二十一日訊問筆錄
      ），是被告前開所辯，實與常理有違，而不可採信。此外，被告另辯稱現場起
      爆點應非係位於火藥調配室之大爆坑及小爆坑，而係在位於工廠南方水泥空地
      附近之小爆坑，因此該處既未擺放爆竹，且已非工廠範圍，自與伊違反法定義
      務並無關連云云，此業據鑑定證人周鴻呈及癸○○證述：因南方的小爆坑附近
      鐵皮屋上方甚為完整，而北側大爆坑及小爆坑附近則均一片灰飛湮滅，則基於
      爆炸乃是呈輻射往外放射，以及當初現場採證來分析，起爆點自應係位在北側
      ，且三個大小爆坑，不論南側北側附近均有堆放火藥之成品或半成品，否則不
      會型呈輻射狀之坑洞等語（參見本院九十一年八月二十一日訊問筆錄）明確在
      卷，是被告之過失違反並無法因起爆點之認定而變異，則證人己○○之陳述：
      伊見到火苗係在南側先開始云云，以及傳訊其他證人之請求，參酌前開說明，
      本院認自無調查之必要。此外被告並要求實施勘驗，將該工廠之製成品拿來以
      木棒敲打或以腳踩踏等，按職業災害之所以成為意外，乃在於其本身就是機率
      問題，並非如故意犯一般有絕對必然之因果關係，是被告前述要求於無調查必
      要，併此敘明。綜上所述，本件事證明確，被告前揭犯行堪以認定，應予依法
      論科。
二、核被告所為，係犯刑法第二百七十六條第二項業務過失致死罪，及勞工安全衛生
    法第五條第一項第二款、第三十一條第一項之罪。被告一行為觸犯業務過失致死
    罪及勞工安全衛生法第五條第一項第二款、第三十一條第一項之罪，及因一過失
    行為，致被害人辛○○等六人死亡，均為想像競合犯，應從一重之業務過失致死
    罪論處。爰審酌被告明知地下爆竹工廠之高度危險性，竟仍為圖私利而罔顧他人
    性命，且在爆炸發生後，竟仍意圖卸責，而均未與死者家屬達成和解等一切情狀
    ，量處如主文所示之刑，以示懲儆。
據上論斷，應依刑事訴訟法第二百九十九條第一項前段，勞工安全衛生法第三十一條
第一項，刑法第十一條前段、第二百七十六條第二項、第五十五條，罰金罰鍰提高標
準條例第一條前段，判決如主文。
本案經檢察官高峰祈到庭執行職務
中      華      民      國      九十一      年    九    月    二十三    日
                                  臺灣臺南地方法院刑事第四庭
                                          法  官  謝家宜
右正本證明與原本無異。
如不服本判決，應於判決送達後十日內，向本院提出上訴狀。
                                          書記官  朱小萍
中      華      民      國      九十一      年    九    月    二十三    日
附錄法條：
中華民國刑法第二百七十六條
因過失致人於死者，處二年以下有期徒刑、拘役或二千元以下罰金。
從事業務之人，因業務上之過失犯前項之罪者，處五年以下有期徒刑或拘役，得併科
三千元以下罰金。
勞工安全衛生法第五條
雇主對左列事項應有有符合標準之必要安全衛生設備：
一  防止機械﹑器具﹑設備等引起之危害。
二  防止爆炸性﹑發火性等物質引起之危害。
三  防止電﹑熱及其他之能引起之危害。
四  防止採石﹑採掘﹑裝卸﹑搬運﹑堆積及採伐等作業中引起之危害。
五  防止有墜落﹑崩塌等之虞之作業場所引起之危害。
六  防止高壓氣體引起之危害。
七  防止原料﹑材料﹑氣體﹑蒸氣﹑粉塵﹑溶劑﹑化學物品﹑含毒性物質
    ﹑缺氧空氣﹑生物病原體等引起之危害。
八  防止輻射線﹑高溫﹑低溫﹑超音波﹑噪音﹑振動﹑異常氣壓等引起之
    危害。
九  防止監視儀表﹑精密作業等引起之危害。
一○  防止廢氣﹑廢液﹑殘渣等廢棄物引起之危害。
一一  防止水患﹑火災等引起之危害。
雇主對於勞工就業場所之通道﹑地板﹑階梯或通風﹑採光﹑照明﹑保溫﹑
防濕﹑休息﹑避難﹑急救﹑醫療及其他為保護勞工健康及安全設備應妥為
規劃，並採取必要之措施。
前二項必要之設備及措施等標準，由中央主管機關定之。
勞工安全衛生法第三十一條第一項
違反第五條第一項或第八條第一項之規定，致發生第二十八條第二項第一款之職業災
害者，處三年以下有期徒刑﹑拘役或科或併科新台幣十五萬元以下罰金。
